【裁判字號】    95,訴,405
【裁判日期】    950505
【裁判案由】    土地所有權移轉登記
【裁判全文】
臺灣高雄地方法院民事判決               95年度訴字第405號
原      告  鄭  
            癸○○
            子○○
            丁○○○
            丑○○
            甲○○
            辛○○
            壬○○
上  八  人
訴訟代理人  吳臺雄律師
被      告  己○○○
            庚○○○
            巳○○
            寅○○
            卯○○
            午○○
兼  上六人
訴訟代理人  戊○○
被      告  丙○○○
訴訟代理人  乙○○
上當事人間請求土地所有權移轉登記事件，本院於民國95年4 月
19日言詞辯論終結，判決如下：
    主  文
被告巳○○、寅○○、卯○○、午○○應就被繼承人辰○○所有
坐落高雄縣阿蓮鄉○○○段第八一之一七地號、地目旱、面積一
二○六平方公尺土地應有部分二十五分之一之公同共有部分，各
按其等應繼分比例辦理繼承登記。
被告己○○○、丙○○○、庚○○○、戊○○、巳○○、寅○○
、卯○○、午○○應分別將坐落高雄縣阿蓮鄉○○○段第八一之
一七地號、地目旱、面積一二○六平方公尺土地應有部分千分之
六十、千分之六十、千分之六十、千分之六十、千分之十五、千
分之十五、千分之十五、千分之十五，各按三百分之一五三比例
移轉登記予原告鄭所有、各按三百分之二十一比例移轉登記予
原告癸○○、子○○、丁○○○、丑○○、甲○○、辛○○、壬○○所有。
訴訟費用由被告負擔。
原告假執行之聲請駁回。
    事  實  及  理  由
一、按訴狀送達後，原告固不得將原訴變更或追加他訴。但該訴
    訟標的對於數人必須合一確定時，追加其原非當事人之人為
    當事人者，則不在此限。民事訴訟法第255 條第1 項第5 款
    分別定有明文。本件原告癸○○主張基於繼承訴外人鄭來金
    法律關係，訴請被告移轉土地所有權登記，參酌鄭來金之繼
    承人尚有子○○、丁○○○、丑○○、甲○○、辛○○、壬○○乙節，有繼承系統表、戶籍謄本在卷（見本院卷頁136
    、147 至152） 可按等情以觀。堪認癸○○訴請被告移轉土
    地所有權登記乙事對於彼等必須合一確定。從而，癸○○追
    加子○○、丁○○○、丑○○、甲○○、辛○○、壬○○為
    原告，核與前開法條規定相符，應予准許。
二、原告主張：原告鄭及訴外人鄭政勝、鄭來金分別於附表所
    示時間，向訴外人張秋澄購買所有坐落高雄縣阿蓮鄉○○○
    段81之17地號、地目旱、面積1206平方公尺土地（下稱系爭
    土地）其中附表所示面積。而按當時私有農地禁止移轉登記
    為共有，故彼等均與張秋澄約定，待日後法令解除限制時，
    再將系爭土地應有部分辦理移轉登記，並簽有書面契約（下
    合稱系爭契約）。嗣張秋澄於民國90年11月14日死亡，系爭
    土地由被告己○○○、丙○○○、庚○○○、戊○○、巳○○、寅○○、卯○○、午○○、訴外人辰○○共同繼承；又
    辰○○復於94年12月22日死亡，其應有部分再由巳○○、寅
    ○○、卯○○、午○○共同繼承後，彼等應有部分分別為5
    分之1 、5 分之1 、5 分之1 、5 分之1 、20分之1 、20分
    之1 、20分之1 、20分之1 ；及鄭於90年7 月2 日向鄭政
    勝購得（經張秋澄同意）系爭土地其中附表編號2 所示面積
    ；暨鄭來金於86年5 月29日死亡，癸○○、子○○、丁○○○、丑○○、甲○○、辛○○、壬○○共同繼承。茲因土地
    法規修正，私有農地已得移轉登記為共有，原告自得訴請被
    告移轉登記系爭土地相對應應有部分等情。爰依系爭契約、
    繼承法律關係。聲明：（一）如主文第1 項、第2 項所示。
    （二）願供擔保請准宣告假執行。
三、被告則以：鄭、鄭政勝、鄭來金係買受系爭土地特定部分
    ，原告自不得請求移轉登記系爭土地相對應應有部分；鄭
    、鄭政勝、鄭來金買受系爭土地附表所示面積均未達0.25公
    頃，核與農業發展條例第16條規定不符，尚難認法令已經解
    除前開限制等語，資為抗辯。聲明：原告之訴駁回。
四、兩造不爭執事項：
（一）系爭土地原為張秋澄所有。嗣張秋澄於90年11月14日死亡
      ，系爭土地由己○○○、丙○○○、庚○○○、戊○○、
      巳○○、寅○○、卯○○、午○○、辰○○共同繼承；又
      辰○○復於94年12月22日死亡，其應有部分再由巳○○、
      寅○○、卯○○、午○○共同繼承後，彼等應有部分分別
      為5 分之1 、5 分之1 、5 分之1 、5 分之1 、20分之1
      、20分之1 、20分之1 、20分之1 。
（二）鄭、鄭政勝、鄭來金分別於附表所示時間，向張秋澄購
      買所有系爭土地其中附表所示面積。
（三）系爭契約第三條均記載：「本買賣地屬農地，現不能變更
      建地之地目，依據土地法第三十條規定不得移轉為共有，
      …因格於規定，俟將來符合規定政府得准為辦理時，乙方
      （張秋澄）應將所有權移轉登記之一切文件備齊與甲方（
      鄭、鄭政勝、鄭來金）及協助甲方申請移轉產權登記」
      等語。
（四）鄭於90年7 月2 日向鄭政勝購得（經張秋澄同意）系爭
      土地其中附表編號2 所示面積
（五）鄭來金於86年5 月29日死亡，癸○○、子○○、丁○○○
      、丑○○、甲○○、辛○○、壬○○共同繼承。應繼分均
      為7 分之1 。
五、兩造於本院審理時協商爭點為：原告訴請被告移轉登記系爭
    土地相對應應有部分，有無理由？被告抗辯鄭、鄭政勝、
    鄭來金係買受系爭土地特定部分、買受系爭土地附表所示面
    積均未達0.25公頃，與農業發展條例第16條規定不符，原告
    不得請求移轉登記系爭土地應有部分，是否可採？
（一）按以不能之給付為契約標的者，其契約為無效。但其不能
      情形可以除去，而當事人訂約時並預期於不能之情形除去
      後為給付者，其契約仍為有效。民法第246 條第1 項定有
      明文。次按私有農地所有權不得移轉為共有，違反該規定
      者，其所有權之移轉無效。修正前土地法第30條第1 、2
      項固定有明文。惟上開規定，業於89年1 月26修正刪除。
      是當事人於89年1 月26土地法修正刪除前開規定前，約定
      出賣私有農地而為共有之買賣契約，原則上固屬無效。但
      訂約時已預期俟上開限制解除後再為移轉之情形，則符合
      民法第246 條第1 項但書規定，其買賣契約仍為有效。
（二）經查，系爭土地原為張秋澄所有；鄭、鄭政勝、鄭來金
      分別於附表所示時間，向張秋澄購買所有系爭土地其中附
      表所示面積；系爭土地地目「旱」而屬農地乙節，為兩造
      所不爭執，並有高雄縣路竹地政事務所民眾閱覽異動索引
      、系爭契約、系爭土地登記謄本在卷（見本院卷頁7 至12
      、14至27）可稽，堪可認定。已徵鄭、鄭政勝、鄭來金
      向張秋澄買受系爭土地其中附表所示面積，係屬共有私有
      農地買賣之約定。至被告辯稱：鄭、鄭政勝、鄭來金係
      買受系爭土地特定部分云云，固援引系爭契約文末記載：
      「不動產標示：（系爭土地）內一部…見如左記位置簡圖
      」為憑。惟查，縱認被告此部分所辯為實在，惟共有土地
      於分割前本無應有部分相對應之特定土地部分，其若有特
      定位置之約定，充其量僅為日後分割之參酌依據。從而，
      被告此部分所辯，顯屬無據，不足採取。
（二）次查，系爭契約第3 條均記載：「本買賣地屬農地，現不
      能變更建地之地目，依據土地法第三十條規定不得移轉為
      共有，…因格於規定，俟將來符合規定政府得准為辦理時
      ，乙方（張秋澄）應將所有權移轉登記之一切文件備齊與
      甲方（鄭、鄭政勝、鄭來金）及協助甲方申請移轉產權
      登記」等語，業如前述。足徵張秋澄與鄭、鄭政勝、鄭
      來金簽訂系爭契約時，已預期俟土地法上開限制解除後再
      為移轉登記。則依前開說明，系爭契約核與民法第246 條
      第1 項但書規定相符，自堪認為有效。又被告抗辯：鄭
      、鄭政勝、鄭來金買受系爭土地附表所示面積均未達0.25
      公頃，核與農業發展條例第16條規定不符，尚難認法令已
      經解除前開限制云云。惟按農業發展條例第16條前段固規
      定「每宗耕地分割後每人所有面積未達０‧二五公頃者，
      不得分割」，惟此係關於農地分割時所設最小面積之限制
      ，與農地移轉為共有無關。經查，本件原告係訴請共有系
      爭土地，並非主張分割系爭土地乙節，已如前述。則依前
      開說明，被告援用農業發展條例農地分割之限制規定，抗
      辯原告不得共有系爭土地云云，顯有誤會，亦不足採。
（三）再查，張秋澄於90年11月14日死亡後，系爭土地由己○○○、丙○○○、庚○○○、戊○○、巳○○、寅○○、卯
      ○○、午○○、辰○○共同繼承；又辰○○復於94年12月
      22日死亡，其應有部分再由巳○○、寅○○、卯○○、午
      ○○共同繼承後，彼等應有部分分別為5 分之1 、5 分之
      1、5 分之1 、5 分之1 、20分之1 、20分之1 、20分之
      1 、20分之1 ；鄭除向張秋澄買受系爭土地其中附表編
      號1 所示面積，復於90年7 月2 日向鄭政勝買受（經張秋
      澄同意）系爭土地其中附表編號2 所示面積，總計買受系
      爭土地其中185.17平方公尺；鄭來金則先後買受系爭土地
      其中178.17平方公尺；鄭來金於86年5 月29日死亡，癸○○、子○○、丁○○○、丑○○、甲○○、辛○○、壬○○共同繼承，應繼分均為7 分之1 等情，均如前述。堪認
      原告主張己○○○、丙○○○、庚○○○、戊○○、巳○○、寅○○、卯○○、午○○分別將系爭土地應有部分10
      00分之60、1000分之60、1000分之60、1000分之60、1000
      分之15、1000分之15、1000分之15、1000分之15，各按30
      0 分之153 比例移轉登記予鄭所有、各按300 分之21比
      例移轉登記予癸○○、子○○、丁○○○、丑○○、甲○○、辛○○、壬○○所有【鄭部分：185.17（買受面積
      ）÷1206（系爭土地面積）＝1000分之153 （應有部分；
      按：1000分之15 3.54 ，原告主張1000分之153） ；癸○○、子○○、丁○○○、丑○○、甲○○、辛○○、壬○○部分：178.17（買受面積）÷1206（系爭土地面積）÷
      7 （人）＝1000分之21（應有部分；按：1000分之147.74
      ，原告主張1000分之147） 】；及巳○○、寅○○、卯○○、午○○應就辰○○所有系爭土地應有部分25分之1 之
      公同共有部分，各按其等應繼分比例辦理繼承登記，即屬
      有據，應予准許。
六、本件判決之基礎已臻明確，兩造其餘主張、陳述及所提之證
    據，核與判決之結果無影響，毋庸再予逐一審酌論述，附此
    敘明。
七、原告雖陳明願供擔保，請准宣告假執行，惟按所有權移轉登
    記之訴，乃命被告為一定之意思表示，性質上不得宣告假執
    行。是原告上開聲請，即不應准許，應予駁回。
八、據上論結，本件原告之訴為有理由，爰依民事訴訟法第78條
    、第85條第2 項，判決如主文。
中    華    民    國    95    年    5     月    5     日
                  民事第二庭法  官  黃呈熹
正本係照原本作成。
如不服本判決，應於送達後20日內，向本院提出上訴狀並表明上
訴理由，如於本判決宣示後送達前提起上訴者，應於判決送達後
10日內補提上訴理由書（須附繕本）。
中    華    民    國    95    年    5     月    5     日
                                書記官  曾瓊玉
附表：
┌─┬────┬─────┬─────┬─────┬─────┐
│  │        │          │          │          │          │
│  │買受人  │買受時間  │買受面積  │買受價金  │備註      │
├─┼────┼─────┼─────┼─────┼─────┤
│1 │鄭    │70年6 月10│99.17平方 │新台幣（下│          │
│  │        │日        │公尺      │同）120000│          │
│  │        │          │          │元        │          │
│  │        │          │          │          │          │
│  │        │          │          │          │          │
├─┼────┼─────┼─────┼─────┼─────┤
│2 │鄭政勝  │72年11月13│86平方公尺│78000元   │鄭政勝於90│
│  │        │日        │          │          │年7 月2 日│
│  │        │          │          │          │出售予鄭│
│  │        │          │          │          │，並經張秋│
│  │        │          │          │          │澄同意    │
├─┼────┼─────┼─────┼─────┼─────┤
│3 │鄭來金  │70年6 月10│99.17平方 │90000元   │          │
│  │        │日        │公尺      │          │          │
│  │        │          │          │          │          │
│  │        │          │          │          │          │
│  │        │          │          │          │          │
├─┼────┼─────┼─────┼─────┼─────┤
│4 │同上    │72年10月13│79平方公尺│72000元   │          │
│  │        │日        │          │          │          │
│  │        │          │          │          │          │
│  │        │          │          │          │          │
│  │        │          │          │          │          │
└─┴────┴─────┴─────┴─────┴─────┘


司法院資訊處製作；財團法人民間司法改革基金會備份。
